【裁判字號】    98,再易,86
【裁判日期】    981027
【裁判案由】    遷讓房屋等
【裁判全文】
臺灣高等法院民事判決                  98年度再易字第86號
再審原告    戊○○
訴訟代理人  林思銘律師
再審被告    乙○○
            丁○○
            丙○○
            呂紹禎
            甲○○
共      同
訴訟代理人  彭志傑律師
上列當事人間請求遷讓房屋等事件，再審原告對於中華民國98年
6月24日本院98年度上易字第180號確定判決，提起再審，經本院
於98年10月13日言詞辯論終結，判決如下：
    主      文
再審之訴駁回。
再審訴訟費用由再審原告負擔。
    事實及理由
一、再審原告主張：再審被告所有門牌號碼為新竹縣關西鎮○○
    路36號房屋（下稱系爭房屋），因土地分割而占有再審原告
    所有坐落新竹縣關西鎮○○段827、830地號土地（以下合稱
    系爭土地），縱屬有權占有，惟依民法第425條之1第1 項之
    立法理由，實可比附援引，是再審原告自得類推適用民法第
    425條之1第1 項前段規定，請求再審被告就所占用系爭土地
    部分給付租金。本院98 年度上易字第180號確定判決（下稱
    原確定判決）駁回再審原告之請求，顯然違背民法第425 條
    之1第1項前段規定之立法意旨，而有民事訴訟法第496條第1
    項第1 款所定再審事由，爰提起本件再審之訴，聲明：(一)原
    確定判決廢棄。(二)再審被告於前程序之上訴駁回。
二、再審被告則以：其所有系爭房屋雖占用系爭土地，惟係有權
    占有，且係因前於分割共有物時，其分割方法雖係按各自房
    屋現況分割，然分割之結果卻造成系爭房屋與坐落基地之地
    籍界線不符，此與民法第425條之1第1 項前段規定情形不符
    ，亦無相類似之情事，自無該項規定之適用，亦不得類推適
    用，是原確定判決並無適用法規顯有錯誤之再審事由等語，
    資為抗辯，並聲明：再審之訴駁回。
三、按判決適用法規顯有錯誤者，得以再審之訴對於確定終局判
    決聲明不服，民事訴訟法第496條第1項第1 款定有明文。所
    謂適用法規顯有錯誤者，係指確定判決所適用之法規顯然不
    合於法律規定，或與司法院現尚有效及大法官會議之解釋，
    或最高法院尚有效之判例顯然違反者而言（最高法院60年台
    再字第170號判例意旨參照）。經查：
  (一)依民法第425條之1第1 項規定，土地及其土地上之房屋同屬
    一人所有，而僅將土地或僅將房屋所有權讓與他人，或將土
    地及房屋同時或先後讓與相異之人時，土地受讓人或房屋受
    讓人與讓與人間或房屋受讓人與土地受讓人間，推定在房屋
    得使用期限內，有租賃關係；其期限不受同法第449條第1項
    規定之限制。其立法理由謂：「僅將土地或僅將房屋所有權
    讓與他人，或將土地及房屋同時或先後讓與相異之人時，實
    務上見解，除有特別約定外，應推斷土地受讓人默許房屋受
    讓人繼續使用土地，但應支付相當代價，故其法律關係之性
    質，當屬租賃。為杜爭議並期明確，明定當事人間在房屋得
    使用期限內，除有反證外，推定有租賃關係，其期限不受第
    449條第1項20年之限制」。
  (二)原確定判決於斟酌全辯論意旨及調查證據之結果，依自由心
    證既已認定：「…故上訴人 (即再審被告）主張其所有之82
    9地號、832地號土地與被上訴人（即再審原告）所有之系爭
    土地即827地號、830地號，前於共有物分割時，分割方法係
    按各自房屋現況分割乙節，即非無據。 5.上訴人抗辯前開4
    筆土地之分割方法雖係按各自房屋現況分割，但嗣後發現地
    籍界線與現有建物不符乙節，業據其提出新竹縣竹北地政事
    務所於75年5月13日 (75)北地所二明字第1876號回復呂仁洲
    之函影本1份為證，而該函文說明欄第2點載明：『二、本案
    土地台端於72.12.31.提出複丈申請（收件1058 號）後，始
    發現地籍界線與現有建物不符，依據土地複丈辦法第23條第
    1 項規定，應經權利關係人同意後，依法更正有關地籍圖冊
    』。而證人張增輝（任職新竹縣竹北地政事務所）於本院75
    年度上易字第1408號確定界址事件75年12月18日準備程序時
    ，到庭證稱：『（法官問：根據房子分割為何界線不對？）
    …分割時，當初測量技術錯誤才造成分割地籍圖錯誤，依實
    施規則23條，須當事人同意才可辦理更正』等語；且本院前
    開75年度上易字第1408號確定判決亦認確有因分割之結果，
    致界址與兩造所有房屋之界線不符之情事。故上訴人抗辯因
    前開4 筆土地之分割結果，造成地籍界線與現有建物不符乙
    節，亦堪採信。6.按確定判決，除當事人外，對於訴訟繫屬
    後為當事人之繼受人者，及為當事人或其繼受人占有請求之
    標的物者，亦有效力，民事訴訟法第401條第1項定有明文。
    從而，本件上訴人前開房屋（指系爭房屋）雖有占用系爭土
    地之情事，但因於原始建築時均係有權使用土地，並非無權
    占有乙節，業經本院75年度上易字第1408號判決確定，而兩
    造分別係呂仁洲與范金水之繼承人，揆諸前開說明，上開確
    定判決對於兩造均有效力，故上訴人抗辯其非無權占有乙節
    ，亦屬可採。」（見原確定判決第7頁第2行至第8頁第1行）
    則依原確定判決所認定之事實，即再審原告所有系爭土地與
    再審被告所有坐落同地段829、832地號土地原係按該等土地
    上兩造各自所有房屋現況分割而來，然於辦理分割登記時，
    因地政機關測量錯誤造成分割地籍圖錯誤，致上開土地界址
    與房屋界線不符，核其情形，與民法第425條之1第1 項所定
    要件不同，亦無相類似之情事，是原確定判決認上開事實並
    無民法第425條之1第1 項規定之適用，亦不得予以類推適用
    ，並無適用法規顯有錯誤之情事。
四、從而，再審原告據以主張原確定判決適用法規顯有錯誤，依
    民訴訟法第496條第1項第1 款規定，提起本件再審之訴，為
    無理由，應予駁回。
五、據上論結，本件再審之訴為無理由，依民事訴訟法第505 條
    、第78條，判決如主文。
中    華    民    國    98    年    10    月    27    日
                    民事第四庭
                        審判長法  官  張劍男
                              法  官  翁昭蓉
                              法  官  彭昭芬
正本係照原本作成。
不得上訴。
中    華    民    國    98    年    10    月    27    日
                              書記官  丁華平

司法院資訊處製作；財團法人民間司法改革基金會備份。
